【裁判字號】    95,易緝,36
【裁判日期】    951229
【裁判案由】    違反動產擔保交易法
【裁判全文】
臺灣屏東地方法院刑事判決              95年度易緝字第36號
公  訴  人  臺灣屏東地方法院檢察署檢察官
被      告  甲○○
                    現於臺灣桃園監獄
上列被告因違反動產擔保交易法案件，經檢察官提起公訴（91年
度偵字第1175號），被告經通緝到案 (本院原案號：91年度易字
第481號），本院判決如下：
    主  文
甲○○動產擔保交易之債務人，意圖不法之利益，將標的物遷移
，致生損害於債權人者，處有期徒刑月，如易科罰金以佰元
（即新臺幣玖佰元）折算壹日。
    事  實
一、甲○○於民國90年10月17日，向台北銀行股份有限公司（下
    稱：台北銀行），以其所有車牌號碼為CO-2681 號之自用小
    客車，設定動產抵押，為動產擔保交易交易之債務人，向台
    北銀行貸款新台幣（下同）290,000 元，約定該車輛放置地
    點為屏東縣潮州鎮三星里三華巷27號，且在上開期項未付清
    前，僅得依約定予以占有使用，不得任意遷移、出質或為其
    他處分。詎關甲○○竟意圖為自己不法之利益，自90年11月
    21日應繳第一期分期款起，即未支付，並將上開自小客車遷
    移他處不知去向，致台北銀行追索無著受有損害。
二、案經台北銀行訴由臺灣屏東地方法院檢察署檢察官偵查起訴
    。
    理  由
一、按傳聞法則之重要理論依據，在於傳聞證據未經當事人之反
    對詰問予以核實，乃予排斥，惟若當事人已放棄對原供述人
    之反對詰問權，於法院審判時表明同意該等傳聞證據可作為
    證據，基於證據資料愈豐富，愈有助於真實發現之理念，並
    貫徹刑事訴訟法修法加重當事人進行主義之精神，確認當事
    人對於證據能力有處分權之制度，傳聞證據經當事人同意作
    為證據，法院認為適當者，亦得為證據。另當事人於調查證
    據時，對於傳聞證據表示「沒有意見」、「對於證據調查無
    意見」，而未於言詞辯論終結前聲明異議，應視為已有將該
    等傳聞證據採為證據之同意，此刑事訴訟法第159 條之5 定
    有明文。經查，本件被告、選任辯護人及檢察官均對本院所
    提示被告以外之人在審判外陳述之證據的證據能力均不爭執
    ，本院審酌各該證據作成之情況，認為適當，依刑事訴訟法
    第159 條之5 得作為證據，核先敘明。
二、訊據被告固承認有於上開時、地以上開自小客車向台北銀行
    辦理抵押登記借款，為動產擔保交易之債務人，惟矢口否認
    有何違反動產擔保交易法之犯行，辯稱：當初約定車子放置
    地點是伊桃園住處，不是屏東縣潮州鎮三星里三華巷27號，
    且辦好抵押後就被介紹人即住在桃園縣大園鄉叫張永勝的人
    借走未還，不是伊故意遷移云云，經查：
  (一)上開犯罪事實，有告訴狀、車輛動產抵押契約書、動產擔保
    交易動產抵押設定登記申請書、存證信函、車輛協尋查訪紀
    錄表各1紙及查訪照片3幀附卷可證。
  (二)本件被告於上開動產擔保交易動產抵押設定登記申請書上記
    載之地址為「屏東縣潮州鎮三星里三華巷27號」，且該申請
    書上「車輛所在地」係載明「同債務人地址」，有上開動產
    擔保交易動產抵押設定登記申請書可證，足見當時約定車輛
    放置地點為「屏東縣潮州鎮三星里三華巷27號」無訛，是被
    告辯稱：當初約定車子放置地點是伊桃園住處，不是屏東縣
    潮州鎮三星里三華巷27號云云，即無可採。
  (三)又本件經本院查詢桃園縣姓名為「張永勝」者，計有5 名，
    然均無住在「桃園縣大園鄉」，有卷存個人基本資料查詢結
    果5 紙可證，是被告辯稱：辦好抵押後就被介紹人即住在桃
    園縣大園鄉叫張永勝的人借走未還云云，亦無可採。
  (四)至於被告聲請傳喚綽號「老張」之成年男子（即張永勝之父
    ）為證，惟並未陳報證人真實姓名、住址以供本院傳喚，且
    本院既查無住在桃園縣大園鄉之張永勝，已如上所述，自亦
    無從再查被告所指名為「張永勝」之父，是本院既不能調查
    ，則依刑事訴訟法第163 條之2 第2 項第1 款之規定，應予
    駁回其聲請。
  (五)綜上所述，本件事證明確，被告犯行應可認定。
二、論罪科刑：
  (一)比較新舊法：按「行為後法律有變更者，適用行為時之法律
    。但行為後之法律有利於行為人者，適用最有利於行為人之
    法律。」刑法第2 條第1 項定有明文。
    法律變更：
      (1)刑法第2 條第1 項規定所稱之「法律」，係指刑罰法律
        ，即刑罰所依存的整體法律狀態，故此之法律，應指足
        以影響行為的可罰性與法律效果的法令而言，特別如刑
        罰權形成規範、成罪規範及科刑規範。
      (2)再者，所稱之「變更」，係從法律變更之形式觀察，無
        論出自部分條文之新增、修正或刪除，抑或整部法律全
        文之新訂或廢止，要須對行為人之犯行，其應適用之成
        罪或刑罰條件之實質內容，發生有利或更不利行為人之
        變更為必要，倘非全文之新訂或廢止，而僅部分條文之
        條款次加以調整，或僅文字上之修改而不影響犯罪構成
        要件之內涵者，應均可認其尚不屬於刑罰法律之變更，
        只須於理由中敘明其旨為已足。亦即除法律形式有變更
        者外，尚須法律實質有變更，方屬於刑第2 條第1 項規
        定之「變更」（最高法院95年5 月23日刑事庭第8 次會
        議決議就刑之酌科及酌減，認為：「新法第57條、第59
        條之規定，為法院就刑之裁量及酌減審認標準見解之明
        文化，非屬法律之變更。」等語，可供參酌）。
      (3)經審查有「法律實質變更」後，再就具體的犯罪事實涵
        射至法律的適用，如果在具體犯罪事實的適用上，其「
        法律適用結論」一致（亦即無有利或不利之情形），則
        無刑法第2 條第1 項比較新舊法適用之問題，逕依新法
        裁判。惟其「法律適用結論」不一致，則依刑法第2條
        第1 項之規定決定應適用之法律，亦即如舊法適用結論
        為有利，則依刑法第2 條第1 項前段之規定，適用舊法
        ；如新法適用結論較為有利，則依刑法第2 條第1 項但
        書之規定，適用新法（參酌最高法院95年度台上字第55
        89、5669、6159號判決暨最高法院95年11月7 日第21次
        刑事庭會議決議）。
    綜合比較、整體適用部分：
      (1)有關罰金之法定刑：
        (甲)依72年07月05日最高法院72年度第8 次刑事庭會議決
          議(二)：「戡亂時期罰金罰鍰裁判費執行費公證費提高
          標準條例修正為戡亂時期罰金罰鍰提高標準條例，於
          72年6 月24日公布施行，同月26日起生效，後者為前
          者之繼受法。戡亂時期罰金罰鍰提高標準條例第1 條
          規定，依法律應處罰金者，得提高為2 倍至10倍，惟
          依同條例第3 條規定，依本條例提高罰金之法律及倍
          數，應由主管院定之。在主管院未依該條例第3 條明
          定法律及其倍數以前，該條例第1 條尚無從施行。舊
          戡亂時期罰金罰鍰裁判費執行費公證費提高標準條例
          第1 條及前司法行政部所頒「提高罰金罰鍰裁判費執
          行費公證費倍數及施行日期令」，於此仍繼續有效。
          」之意旨，因為主管院未依罰金罰鍰提高標準條例第
          3 條明定法律及其倍數，所以72年7 月27日司法院、
          行政院令發布，並自72年8月1日 起施行的「提高罰
          金罰鍰倍數及開始施行日期令」仍繼續有效。
        (乙)又依臺72規字第15828 號令謂：「依戡亂時期罰金罰
          鍰提高標準條例第1 條前段及第3 條規定，將．．．
          動產擔保交易法第38條至第40條之罰金數額，均提高
          為二倍；．．。並定自中華民國72年9 月1 日起施行
          。」
        (丙)被告行為後，於94年2 月2 日公布並於95年7 月1 日
          施行之修正刑法第33條第5 款規定「罰金：新臺幣1,
          000 元以上，以百元計」，與修正前條款規定「罰金
          ：1 元以上」不同，而有法律形式之變更，且屬科刑
          規範之變更，故屬刑法第2 條第1 項之法律變更，而
          經比較之結果，又以修正前刑法第33條第5 款（即新
          臺幣6 元以上）對被告較為有利，故本件有關動產擔
          保交易法之法定罰金刑最低額部分，應以適用修正前
          刑法第33條第5 款較對被告較為有利。
      (2)綜合比較：按刑法第2 條第1 項有關新舊法之比較，在
        比較時應就罪刑有關之共犯、未遂犯、想像競合犯、牽
        連犯、連續犯、結合犯，以及累犯加重、自首減輕暨其
        他法定加減原因（如身分加減）與加減例等一切情形，
        綜其全部罪刑之結果而為比較（參照最高法院95年5 月
        23日95年第8 次刑事庭會議決議一之4） ，並就比較的
        結果，為整體之適用，不能割裂而分別適用新舊法有利
        之條文（參酌最高法院27年上字第2615號判例、95年度
        台上字第3735號判決）。職是，本院綜合被告所涉全部
        罪刑之結果而為比較，依刑法第2 條第1 項前段之規定
        ，認以整體適用修正前刑法上開各該規定，對被告為有
        利。
    個別比較適用部分：
      (1)依最高法院24年度上字第4634號、27年度上字第2615號
        判例分謂：「刑法第2 條第1 項但書，係適用最有利於
        行為人之法律，既曰法律，自較刑之範圍為廣，比較時
        應就罪刑有關之共犯、未遂犯、連續犯、牽連犯、結合
        犯以及累犯加重、自首減輕、暨其他法定加減原因、與
        加減例等一切情形，綜其全部之結果，而為比較，再適
        用有利於行為人之法律處斷。」、「犯罪在刑法施行前
        ，比較裁判前之法律孰為有利於行為人時，應就罪刑有
        關之一切情形，比較其全部之結果，而為整個之適用，
        不能割裂而分別適用有利益之條文。」等語，及上開最
        高法院95年5 月23日95年第8 次刑事庭會議決議一之4
        謂：「比較時應就罪刑有關之共犯、未遂犯、想像競合
        犯、牽連犯、連續犯、結合犯，以及累犯加重、自首減
        輕暨其他法定加減原因（如身分加減）與加減例等一切
        情形，綜其全部罪刑之結果而為比較。」。可知須列入
        綜合比較、整體適用者，係與「罪刑有關」（如：共犯
        、未遂犯、想像競合犯、牽連犯、連續犯、結合犯等）
        ，或「刑罰加重減輕有關」（如：累犯加重、自首減輕
        等）二項，而有關易科罰金、易服勞役、緩刑、定應執
        行刑及保安處分等，因與罪刑或刑罰加重減輕無涉，而
        屬刑罰裁量權之行使，自無庸列入綜合比較之範圍，得
        各自適用，亦無須就有關裁量權行使部分再綜合比較、
        整體適用（參酌最高法院法官花滿堂著「刑法新舊比較
        適用問題研析」乙文第19頁，及最高法院79年度台非字
        第4 號判決、95年度台上字第5210號判決）。
      (2)易科罰金：
        (甲)最高法院95年5 月23日95年第8 次刑事庭會議三之(二)
          認為：「易科罰金之折算標準、易服勞役之折算標準
          及期限，新法施行後，應依新法第2 條第1 項之規定
          ，適用最有利於行為人之法律。」。
        (乙)被告行為後，於94年2 月2 日公布並於95年7 月1日
          施行之刑法第41條第1 項有關易科罰金折算標準，由
          舊刑法第41條第1 項規定「得以1 元以上3 元以下」
          折算一日，修正提高為「以新臺幣1,000 元、2,000
          元、3,00 0元折算一日」，並刪除「因身體、教育、
          職業或家庭之關係，執行顯有困難者」之條件，另增
          訂第2 項「前項規定於數罪併罰，其應執行之刑未逾
          6 月者，亦適用之。」。即修正前之折算標準，係以
          1 元以上3 元以下折算一日，再依修正前罰金罰鍰提
          高標準條例第2 條規定，就其原定數額提高為100倍
          折算1 日，亦即以銀元100 元至300 元（經折算為新
          臺幣後，應以新臺幣300 元至900 元）折算1 日，顯
          以修正前刑法第41條、修正前罰金罰鍰提高標準條例
          第2 條之規定折算標準，對被告較為有利。
  (二)核被告所為，係犯動產擔保交易法第38條之動產擔保交易債
    務人意圖不法之利益將標的物出質致生損害於債權人罪。本
    院審酌被告就分期款分文未繳，並任意將標的物遷移，致告
    訴人求償無門，自應負相當之刑事責任，惟考量本件僅係侵
    害財產法益之犯罪，且告訴人既經徵信而同意讓被告分期付
    款，自應相當程度承擔被告到期不履行之風險，此亦應包含
    於其同意分期付款之預想範圍內，被告固有將汽車遷移之行
    為，致使告訴人無從追償，然被告之行為於刑事上之可非難
    性應較屬輕微等一切情狀，量處如主文之刑，並依上開說明
    ，諭知易科罰金折算標準，以示懲戒。
三、依刑事訴訟法第299 條第1 項前段，動產擔保交易法第38條
    ，刑法第11條前段、第2 條第1 項前段，修正前刑法第41條
    第1 項前段，罰金罰鍰提高標準條例第1 條前段、修正前罰
    金罰鍰提高標準條例第2 條，判決如主文所示之刑。
中    華    民    國    95    年    12    月    29    日
                  刑事第一庭  審判長法  官  潘正屏
                                    法  官  羅培毓
                                    法  官  曾吉雄
以上正本證明與原本無異。
如不服本判決應於收受本判決送達後十日內向本院提出上訴書狀，
其未敘述上訴理由者，並得於提起上訴後十日內向本院補提理由
書狀（均須按他造當事人之人數附繕本）「切勿逕送上級法院」
                                    書記官  潘美碧
中    華    民    國    96    年    1    月    2    日
附錄本判決論罪科刑法條全文
動產擔保交易法第38條：
動產擔保交易之債務人，意圖不法之利益，將標的物遷移、出賣
、出質、移轉、抵押或為其他處分，致生損害於債權人者，處三
年以下有期徒刑、拘役或科或併科六千元以下之罰金。


司法院資訊處製作；財團法人民間司法改革基金會備份。
